【裁判字號】    89,訴,1808
【裁判日期】    900419
【裁判案由】    文化資產保存
【裁判全文】
臺北高等行政法院判決                            八十九年度訴字第一八○八號
                              .
    原      告  王竣民（即祭祀公業王五祥管理人）
    訴訟代理人  甲○○律師
    被      告  台北市政府
    代  表  人  馬英九市長）.
    訴訟代理人  乙○○
                丁○○
                丙○○
右當事人間因文化資產保存事件，原告不服內政部中華民國八十九年八月十七日台（
八九）內訴字第八九○四九六七號訴願決定，提起行政訴訟，本院判決如左：
    主  文
原告之訴駁回。
訴訟費用由原告負擔。
    事  實
一、事實概要：原告為祭祀公業王五祥之管理人，坐落台北市○○區○○段一小段三
    七○號土地內之「王府君墓」為祭祀公業王五祥所有，該土地已於民國五十六年
    間為台灣省政府公告徵收，惟延宕多年未完成遷葬，台北市政府乃依據墳墓設置
    管理條例第二十四條規定，以八十六年三月十七日府社七字第八六○一八五六四
    ○○號公告遷葬該墓。嗣原告於八十八年一月二十五日向內政部申請鑑定指定「
    王府君墓」為古蹟，該部以八十八年二月二日台內民字第八八○二四三八號函移
    被告處理，經被告所屬民政局邀請專家學者現場會勘及召開古蹟鑑定審查會議，
    決議不列為古蹟後，將該會議紀錄以八十八年十月七日北市民三字第八八二三○
    二七○○○號函送原告。原告不服提起訴願，經台北市政府以八十九年三月八日
    府訴字第八八○八三五二○○○號訴願決定：「原處分撤銷，由原處分機關另為
    適法之處理。」，其理由為古蹟指定之主管機關為被告，而非被告所屬民政局。
    被告即以八十九年三月二十三日府文化二字第八九○二六七五○○○號函告知原
    告古蹟鑑定決議結論，原告仍不服，提起訴願，亦遭決定駁回，遂提起行政訴訟
    。
二、兩造聲明：
  (一)原告聲明：原處分及訴願決定均撤銷。被告應指定（安溪）皇清顯祖考廣王
              府君墓為古蹟。
  (二)被告聲明：駁回原告之訴。
三、兩造之爭點：
  (一)被告以八十九年三月二十三日府文化二字第八九○二六七五○○○號函，告知原
    告古蹟鑑定決議結論，該函是否為行政處分？
  (二)系爭「王府君墓」應否指定為古蹟？
  (三)原告主張之理由：
    1.系爭「王府君墓」坐落於臺北市○○區○○段一小段第三七０號土地，屬被告
      之轄區，且依內政部八十八年二月二日台內民字第八八０二四三八號函足證系
      爭「王府君墓」是否為「古蹟」之指定，當由被告審查、指定及公告，是原告
      當可依文化資產保存法第二十七條第一項、第三項規定就系爭「王府君墓」是
      否為「古蹟」申請被告審查指定。
    2.依文化資產保存法第三十條第一項、第二項、第三十一條第一項、第二項、第
      三十一條之一第一項、第三十五條及第五十五條第一項第二款規定，建築物、
      傳統聚落等經主管機關指定為「古蹟」與否，對其公法上之地位 （權利義務）
      至為攸關。系爭「王府君墓」自清朝道光丙五年修建迄今已有二百年以上之久
      （如以興建之初計，迄今已逾三百年以上歷史之久），石質仍佳，並非一般墳
      墓可喻，顯可指定歸屬為「古蹟」，因此原告前委請甲○○律師代向內政部申
      請指定系爭「王府君墓」為「古蹟」，惟遭被告否准，致系爭「王府君墓」無
      法取得「古蹟」之公法上地位，對其公法上權利義務影響甚鉅。
    3.古蹟指定之主管機關（內政部、直轄市政府、縣（市）政府）依文化資產保存
      法規定，「指定古蹟」或「否准古蹟指定之申請」，當屬就公法上之具體事件
      行使公權力，而使取得「古蹟」（即公法上法律地位）之行政處分（形成處分
      ）或使未能取得「古蹟」（即公法上法律地位）之行政處分（確認處分）。是
      被告否准原告就系爭「王府君墓」指定為「古蹟」之申請應屬「行政處分」，
      顯無疑義。
    4.依文化資產保存法第二十七條第一項、第三項規定，被告對系爭「王府君墓」
      是否可指定為「古蹟」有「審查權」「指定權」及「公告權」，非純粹為古蹟
      之鑑定機構，此與鑑定機構單純將鑑定結果通知申請鑑定之人，而不發生法效
      果（欠缺法效性）之觀念通知迥異。訴願決定竟以「至行政官署所為單純的事
      實之敘述或理由之說明，既不因該項敘述或說明而生法律效果，自非行政處分
      ，人民對之即不得提起訴願」云云，遽予駁回原告之訴願，顯有行政訴訟法第
      二百四十三條第一項「判決適用法規不當」之違法。
    5.被告違法駁回原告指定古蹟之申請，顯已侵害原告所有系爭「王府君墓」可享
      有在公法上之權利（管理、維護、保存、補助、輔導等），致有遭台灣省菸酒
      公賣局酒類試驗所違法依墳墓設置管理條例第二十四條規定強行拆遷之虞，爰
      於依行政訴訟法第五條第二項之規定提起本件訴訟。
  (四)被告主張之理由：
    1.按古蹟指定之權責在於主管機關，本件原告對其祖墳是否應列為古蹟，雖有向
      主管機關提出建議之權，惟主管機關並不因此而受其提案之拘束，是被告八十
      九年三月二十三日府文化二字第八九○二六七五○○○號函僅係對原告所提建
      議案之結果通知，非為行政處分，且該函對原告之權益未生任何影響，原告之
      訴欠缺權利保護要件，合先敘明。
    2.本案前經被告所屬民政局依文化資產保存法、同法施行細則及台北市市定古蹟
      及紀念性建築物指定作業要點規定辦理鑑定會勘、審查後，由出席專家學者綜
      合評定略以：王府君墓年代久遠，道光年曾重修，惟缺乏文獻史料，無法知道
      正確年代。又該墓乏功名，乏墓制等學術研究價值，另墓的前後左右地形地貌
      皆已改變，已不適列古蹟保存，故決議不列為古蹟。故被告處理本件古蹟申請
      程序及過程，於法並無不合，且依前開專家學者之評定意見，系爭「王府君墓
      」亦與文化資產保存法第三條及同法施行細則第三十八條規定之古蹟要件不符
      。
    理  由
一、按「本法所稱之文化資產，指具有歷史、文化、藝術價值之左列資產．．．二、
    古蹟：指依本法指定、公告之古建築物、傳統聚落、古市街，考古遺址及其他歷
    史文化遺蹟。」「古蹟依其主管機關，區分為國定、直轄市定、縣（市）定三類
    ，分別由內政部、直轄市政府及縣（市）政府審查指定及公告之，並報內政部備
    查。」「本法第三條第二款所稱古建築物，指年代久遠之建築物，其全部或重要
    部分仍完整者；包括．．．陵墓．．．」「古蹟等級依左列各項評定之：一、所
    具歷史、文化、藝術、科學、紀念或其他學術價值。二、時代之遠近。三、與重
    要歷史事件或人物之關係。四、表現各時代之特色、技術、流派或地方之特色。
    五、數量之多寡。六、保存之情況。七、規模之大小。八、附近之環境。」文化
    資產保存法第三條第二款、第二十七條第一項、同法施行細則第三條、第三十八
    條定有明文。又「本市古蹟及紀念性建物之指定，應由文化局召開古蹟及紀念性
    建築物審查會議．．．審查後，簽報市長核定公告之。」「審查會議召開前，應
    依建築及遺址之性質類別，邀請學者專家、相關單位代表及建築物所有人，先行
    實地勘查，並以出席之學者專家意見作為認定之參考，如現場會勘學者專家意見
    一致，並作成決議時，得不召開審查會議。」「實地勘查，應邀請九人以上學者
    專家參加，並應有二分之一以上受邀學者專家實地出席勘查。」「審查會議出席
    之學者專家以參與實地勘查者為限，並應有二分之一以上出席，始得開會。」「
    審查會議得邀請相關單位及建物所有權人列席說明後離席。」亦為台北市市定古
    蹟及紀念性建築物指定作業要點第四、五、六、七、八點所明定。
二、所謂行政處分，係指中央或地方機關就公法上具體事件，所為之決定或其他公權
    力措施，而對外直接發生法效果之單方行政行為，此觀之訴願法第三條第一項規
    定甚明。本件原告申請將系爭「王府君墓」指定為古蹟，經被告所屬民政局邀請
    專家學者現場會勘及召開古蹟鑑定審查會議，決議不列為古蹟後，被告以八十九
    年三月二十三日府文化二字第八九○二六七五○○○號函告知原告古蹟鑑定決議
    結論，其係就原告之指定古蹟申請事件，所為不列為古蹟之決定，且對外直接發
    生法效果之單方行政行為，自屬行政處分。縱古蹟指定之權責在於主管機關，原
    告對系爭「王府君墓」應否列為古蹟僅有提出建議之權，被告不因而受其提案拘
    束，惟原告有無申請權利與是否提出申請係屬二事，被告既否准原告所為申請，
    依前所述，即為行政處分，而非單純對原告所提建議案之結果通知，合先敘明。
三、經查系爭「王府君墓」經被告所屬民政局依相關規定分別於八十八年七月九日、
    七月二十九日邀請專家學者現場會勘，並於八十八年九月十日召開古蹟鑑定審查
    會議後，由出席專家學者綜合評定略以：「王府君墓墓碑本身年代久遠，道光年
    曾重修，惟缺乏文獻史料，無法知道正確年代，光復前後，又有重修。該墓乏功
    名及墓制等學術研究價值，且墓前後左右地形已有改變，不適列古蹟保存」，故
    決議不列為古蹟，有會勘通知單、會勘簽到表、古蹟鑑定審查會通知單、古蹟鑑
    定審查會議紀錄、古蹟鑑定審查會簽到表、審查意見表及古建物鑑定意見表等件
    影本在原處分卷可稽。足認系爭「王府君墓」與文化資產保存法第三條及同法施
    行細則第三十八條規定古蹟之要件不符，而被告處理本件古蹟申請之程序及過程
    ，於法亦無不合。從而被告否准原告之申請，並無違誤，訴願決定未為實體審查
    ，僅以本件非行政處分不予受理為由，自程序上決定予以維持，理由固有未當，
    結論並無不同，原告空言主張系爭「王府君墓」應指定為古蹟，聲請撤銷原處分
    及訴願決定，並請求命被告指定「王府君墓」為古蹟，並無理由，應予駁回。
四、又本件前經被告所屬訴願審議委員會以八十九年三月八日府訴字第八八○八三五
    二○○○號訴願決定：「原處分撤銷，由原處分機關另為處理。」，乃因古蹟鑑
    定審查會議審查結果，無論是否提列為古蹟，其權責在於被告，被告所屬民政局
    以其名義函送該會議紀錄否准原告申請，難謂適法，非認不列為古蹟之決定有何
    不當，併予敘明。
五、據上論結，本件原告之訴為無理由，依行政訴訟法第九十八條第三項前段，判決
    如主文。
中      華      民      國     九十     年      四      月     十九     日
                          臺北高等行政法院  第一庭
                                            審判長  法  官  鄭忠仁
                                                    法  官  林育如
                                                    法  官  楊莉莉
右為正本係照原本作成。
如不服本判決，應於送達後二十日內，向本院提出上訴狀並表明上訴理由，如於本判
決宣示後送達前提起上訴者，應於判決送達後二十日內補提上訴理由書（須按他造人
數附繕本）。
中      華      民      國     九十     年      四      月    二十三    日
                                                    書記官  黃舜民


司法院資訊處製作；財團法人民間司法改革基金會備份。
